臺灣宜蘭地方法院民事判決　　　　　　　 96年度再易字第1號
再審原告　　甲○○
再審被告　　乙○○
當事人間請求返還不當得利事件，再審原告對於民國95年3月13
日本院94年度簡上字第30號、95年7月31日95年度再易字第3號
、95年12月27日95年度再易字第4號等確定判決，提起再審之訴
，本院判決如下：
    主      文
再審之訴駁回。
再審訴訟費用由再審原告負擔。
    事實及理由
一、本件再審原告之陳述略以：本院確定判決以本院93年度宜簡
    字第6號一案囑託宜蘭縣宜蘭地政事務所以民國92年6月27日
    宜院雅良宜九二簡六一字第10107號繪製之土地複丈成果圖
    為基礎，然該土地複丈成果圖係測量人員林銘義未攜帶各種
    測量器材，只以眼光及布尺測量下繪製而成，完全不符合再
    審原告所陳述，為錯誤之土地複丈成果圖。再審原告苦苦哀
    求與其對質，法官一再不採信，以致誤判，適用法規不對。
    再審被告指稱再審原告侵占其附圖所示Ａ、Ｂ部分，與再審
    原告無關，雙方應各不牽連，請重新測量Ａ、Ｂ部分之位置
    ，並自宜蘭縣宜蘭市○○段艮門小段235之100地號量起並留
    自來水錶才對。另聲請傳訊證人郭松蓮、郭張淑珍與再審被
    告對質，爰依民事訴訟法第496條第1項第1至13款規定提起
    本件再審之訴，請求判命廢棄本院94年度簡上字第30號、95
    年度再易字第3號、95年度再易字第4號之確定判決，再審被
    告應給付再審原告相當於租金之不當得利之判決。
二、查兩造間互為請求不當得利事件，經本院93年度宜簡字第15
    4號、94年度簡上字第30號判決再審被告應自93年11月1日起
    至返還土地時起按年給付再審原告新台幣（下同）72元，再
    審原告則應給付再審被告340元及自93年11月1日起至返還土
    地時止按年給付232元確定。再審原告於收受前開94年度簡
    上字第30號確定判決後，即以該判決有用法不當及有發見未
    經斟酌證物之再審事由提起再審，案經本院認其再審之訴顯
    無理由，而於95年7月31日以95年度再易字第3號判決駁回其
    訴訟。再審原告復於收受前開95年度再易字第3號確定判決
    後，以該判決有用法不當及有發見未經斟酌證物之再審事由
    提起再審，又經本院認其再審之訴顯無理由，而於95年12月
    27 日以95年度再易字第4號判決駁回其訴訟之事實，業經調
    閱本院94年度簡上字第30號返還不當得利民事卷宗，及95年
    度再易字第3、4號再審卷宗，核閱屬實，先予敘明。
三、又再審原告於96年1月5日對上述94年度簡上字第30號及95年
    度再易字第3、4號等確定判決，以該等判決有民事訴訟法第
    496條第1項第1至13款之事由，提起本件再審訴訟，是本件
    即就再審原告對前開三則確定判決提起再審是否有據，分別
    判斷如下：
  (一)就95年度再易字第4號確定判決提起再審部份：
  1.查本院95年度再易字第4號再審判決於95年12月27日判決，
    並於96年1月2日送達於再審原告而告確定乙節，有送達證書
    一紙可稽（參該卷宗第22頁）；又再審原告係於96年1月5日
    提起本件再審訴訟，亦有本院之收文戳章可稽，是其對本院
    95年度再易字第4號確定判決提起再審部份，未逾民事訴訟
    法第500條第1項所定之30日期間，尚屬合法。
  2.然按民事訴訟法第496條第1項第13款所謂當事人發見未經斟
    酌之證物或得使用該證物，係指在前訴訟程序不知有該證物
    ，現始知之，或雖知有此而不能使用，現始得使用者而言（
    最高法院32年上字第1247號判例足稽）；且該款所謂「證物
    」係指書證及與書證有相同效力之物件或勘驗物等項，並不
    包括證人在內，證人並非民事訴訟法第496條第1項第13款所
    稱之證物，自不得據以提起再審之訴（最高法院23年度上字
    第2951號、29年上字第696號判例、69年度台上字第256號判
    決可資參照）。經查，再審原告固對本卷95年度再易字第4
    號確定判決指摘有民事訴訟法第496條第1項第13款「當事人
    發現未經審酌之證物或得使用該證物者」之再審事由。惟經
    觀諸再審原告所提出之各項主張或指稱未經斟酌之事證，均
    係針對本院94年度簡上字第30號判決而為指摘，並非係就本
    院95年度再易字第4號確定判決究竟有何「當事人發現未經
    審酌之證物或得使用該證物者」之事由為說明。且再審原告
    主張應再斟酌之事證即「應傳訊證人郭松蓮、郭張淑珍與再
    審被告對質」屬於人證範疇，而所指「地政事務所測量員林
    銘義測量不實應重新測量」，並未提出有何發現新證據足認
    應重新測量之事實，未符民事訴訟法第496條第1項第13款所
    列要件，而上揭證據又均為再審原告在95年再易字第3、4號
    事件或早於94年度簡上字第30號返還不當得利事件當時，即
    已知悉而得主張或業已提出之證據，核與民事訴訟法第496
    條第1項第13款之規定，係指「在前訴訟程序不知有該證物
    ，現始知之，或雖知有此而不能使用，現始得使用者而言」
    之規定，顯然不符。是其主張本院95年度再易字第4號再審
    判決有民事訴訟法第496條第1項第13款之再審情事，實非可
    取。
  3.且查，再審原告主張95年度再易字第4號有民事訴訟法第496
    條第1項第1款「適用法規顯有錯誤」之再審事由。然本院95
    年度再易字第4號確定判決，即已就再審原告所提出之各項
    主張暨事證俱為審酌，並將斟酌結果於判決書內說明：「再
    審原告於95年度再易字第3號再審事件中係主張原94年度簡
    上字第30號判決有民事訴訟法第496條第1項第1款『適用法
    規顯有錯誤』及同條項第13款『當事人發現未經審酌之證物
    或得使用該證物者』之再審事由。然本院95年度再易字第3
    號確定判決，即已就再審原告所提出之各項主張暨事據而為
    審酌，並將斟酌結果於判決書內詳載：『(一)按民事訴訟法第
    496條第1項第1款所謂適用法規顯有錯誤者，係指確定判決
    所適用之法規顯然不合於法律規定，或與司法院現尚有效及
    大法官會議之解釋，或本院尚有效之判例顯然違反者而言；
    本件原確定判決認定再審被告之宜蘭縣宜蘭市○○路122號
    建物占用再審原告所有之宜蘭縣宜蘭市○○段艮門小段235-
    98、235-112地號土地（即附圖所示Ｃ、Ｄ部分），而再審
    原告之門牌號碼宜蘭縣宜蘭市○○路120號建物亦占用再審
    被告所有之宜蘭縣宜蘭市○○段艮門小段235-82、235-22地
    號土地（即附圖所示Ａ、Ｂ部分），再審原告請求再審被告
    給付占用上開235-98、235- 112地號土地相當於租金之不當
    得利，而再審被告亦提起反訴請求再審原告給付占用上開
    235-82、235-22地號土地相當於租金之不當得利，並以再審
    原告及再審被告所提起之本訴及反訴，均係請求他造給付相
    當於租金之不當得利，給付之種類均同樣為金錢給付，且已
    互相起訴請求，均已屆清償期，而依民法第334條第1項前段
    之規定予以抵銷等節，於法均無違誤，故本件確定判決並無
    適用法規顯有錯誤之情形，再審原告指謫原確定判決有適用
    法規顯有錯誤之再審事由，顯有誤會，尚非有據。(二)再審原
    告另主張發現未經斟酌之證據，惟按民事訴訟法第496條第1
    項第13款所謂當事人發見未經斟酌之證物，係指前訴訟程序
    事實審之言詞辯論終結前已存在之證物，因當事人不知有此
    ，致未經斟酌，現始知之者而言。若已知之，而按其情形，
    並非不能當時舉出或命第三人提出者，即無本款之適用。查
    本件再審原告主張原審時均未請地政事務所測量員林銘義與
    證人郭松蓮、乙○○出庭對質作證，且未斟酌證人郭張淑珍
    及再審被告於93年度宜簡字第6號排除侵害民事事件中之證
    詞或陳述，而主張其符合民事訴訟法第496條第1項第13款之
    規定，然依再審原告所主張上開未經斟酌之證據，均為再審
    原告當時已知悉可得主張或提出，並無不能當時舉出或命第
    三人提出之情形，已不符合上開條文之要件，且經本院調取
    前開排除侵害民事卷宗審閱，證人郭張淑珍及再審被告於該
    案中，均未證述或承認再審原告並無占用再審被告所有坐落
    宜蘭縣宜蘭市○○段艮門小段235- 82、235-22地號土地之
    情事，故縱經斟酌，亦難為再審原告較有利益之判決。至再
    審原告又主張再審被告乙○○承購土地權狀面積標示，根本
    無系爭235-112、235-113之土地，原審誤判再審原告有占用
    再審被告之土地，雙方土地之出賣人，均係同一人，原審法
    官為何不查明等節，然再審被告對於並未購買再審原告所有
    之235-112、235-113地號土地等情，自始均未有所爭執，而
    係爭執再審原告有無占用再審被告所有之系爭235- 82、235
    -22地號土地且得否主張相當於租金之不當得利，原確定判
    決亦未認定再審被告有購買235-112、235-113地號土地之情
    事，故再審原告上開主張，亦不符合民事訴訟法第49 6條第
    1項第13款之要件。從而，再審原告所舉之事項，均顯非所
    謂發現未經斟酌之證物，且如經斟酌亦非可受較有利於其之
    判決，故再審原告據此請求再審，亦屬無據。』等語綦詳，
    是再審原告依據民事訴訟法第496條第1項第13款之規定，針
    對本院95年度再易字第3號提起再審之訴，顯無理由。」等
    語，核無適用法規顯有錯誤之處。
  4.再審原告尚主張本院95年度再易字第4號確定判決尚有民事
    訴訟法第496條第1項其餘各款之再審事由，惟並未具體指出
    有何事實符合各該再審之要件，故其此部份之主張，洵非可
    採。
  (二)就94年度簡上字第30號及95年度再易字第3號確定判決提起
    再審部份：
    查再審原告固對本院94年度簡上字第30號、95年度再易字第
    3號確定判決一併提起再審之訴，然再審原告請求廢棄95年
    度再易字第4號確定判決要屬無理由乙節，既經認定，從而
    前揭94年度簡上字第30號、95年度再易字第3號確定判決之
    效力即不受影響，仍屬確定之終局判決，自無需再行審酌有
    無再審事由，亦予敘明。
四、末按再審之訴顯無再審理由者，法院得不經言詞辯論，逕以
    判決駁回，民事訴訟法第502條第2項亦定有明文。執此，本
    件再審原告以本院95年度再易字第4號確定判決有民事訴訟
    法第496條第1項第1至13款之情形提起再審之訴，併予請求
    廢棄本院95年度再易字第3號、94年度簡上字第30號確定判
    決，因本院逕依再審原告所述之再審理由，無須另為調查辯
    論，即可判定其所為之主張均不足以動搖原確定判決之判斷
    結果，核屬顯無再審理由，從而爰不經言詞辯論，逕以判決
    駁回。
五、本件事證已臻明確，再審原告其餘主張，核與判決結果不生
    影響，毋庸一一論述，併此敘明。
六、結論：本件再審之訴顯無理由，依民事訴訟法第502條第2項
    、第505條、第78條，判決如主文。
中　　華　　民　　國　　96　　年　　6 　　月　　5 　　日
                  臺灣宜蘭地方法院民事庭
                      審判長法  官  林俊廷
                            法  官  張育彰
                            法  官  郭淑珍
正本與原本無異
本判決不得上訴。
中　　華　　民　　國　　96　　年　　6 　　月　　6 　　日
                            書記官  藍友隆
